臺灣高等法院臺南分院刑事裁定
111年度毒抗字第462號
抗  告  人
即  被  告  劉承恩



上列抗告人因聲請觀察勒戒案件，不服臺灣嘉義地方法院中華民
國111年5月25日裁定（111年度毒聲字第147號），提起抗告，本
院裁定如下：
    主  文
抗告駁回。
    理  由
一、抗告意旨略以：抗告人有穩定的工作，且需扶養未婚妻的2
    名小孩，如入勒戒處所觀察、勒戒，將失去工作，並未婚妻
    及其2名小孩亦無法生活。又抗告人是因友人在旁施用毒品
    ，因而吸入他人施用毒品的煙霧，並非有意主動施用毒品甲
    基安非他命。請給予抗告人戒癮治療的機會。
二、按犯毒品危害防制條例第10條之罪者，檢察官應聲請法院裁
    定，或少年法院（地方法院少年法庭）應先裁定，令被告或
    少年入勒戒處所觀察、勒戒，其期間不得逾二月，毒品危害
    防制條例第20條第1項定有明文。次按毒品危害防制條例第2
    0條第3項、第23條第2項均於民國109年1月15日修正公布，
    並均於同年7月15日生效施行，其中第20條第3項規定修正為
    「依前項規定為觀察、勒戒或強制戒治執行完畢釋放後，三
    年後再犯第10條之罪者，適用前2項之規定」。第23條第2項
    規定修正為「觀察、勒戒或強制戒治執行完畢釋放後，三年
    內再犯第10條之罪者，檢察官或少年法院（地方法院少年法
    庭）應依法追訴或裁定交付審理」。又按109年1月15日修正
    公布、同年7月15日施行之毒品危害防制條例第20條第3項規
    定，犯第10條之罪於觀察、勒戒或強制戒治執行完畢釋放後
    ，三年後再犯第10條之罪者，適用本條前2項之規定。上開
    所謂「三年後再犯」，只要本次再犯（不論修正施行前、後
    ）距最近1次觀察、勒戒或強制戒治執行完畢釋放，已逾三
    年者，即該當之，不因其間有無犯第10條之罪經起訴、判刑
    或執行而受影響（最高法院109年度台上字第3826號判決意
    旨參照）。
三、抗告人雖矢口否認有於110年12月25日14時45分許回溯96小
    時內之某時，在不詳地點，施用第二級毒品甲基安非他命之
    犯行，辯稱：於110年12月24日16時許，在友人「李文元」
    家，當時「李文元」在施用毒品，我在旁邊有聞到，我沒有
    施用毒品云云。惟查：抗告人於110年12月25日14時45分許
    ，為警採集尿液，送請正修科技大學超微量研究科技中心以
    LC/MS/MS液相層析串聯式質譜法為確認檢驗，結果呈安非他
    命、甲基安非他命之陽性反應，且安非他命及甲基安非他命
    代謝物濃度分別為0000ng/ml、0000ng/ml，顯已超出衛生福
    利部公告安非他命、甲基安非他命閾值濃度500ng/ml等情，
    有勘察採證同意書、尿液代號與真實姓名對照表、正修科技
    大學超微量研究科技中心111年1月17日尿液檢驗報告各1紙
    附卷可稽。又經法務部法醫研究所再次鑑驗抗告人送驗尿液
    ，仍檢出安非他命、甲基安非他命陽性反應，有法務部法醫
    研究所毒物化學鑑定書1紙在卷可證。依據Clarke's Analys
    is of Drugsand Poisons 一書第三版之記述：施用甲基安
    非他命後24小時內，約有施用劑量之70％由尿中排出，經人
    體可代謝出甲基安非他命原態及其代謝物安非他命，有行政
    院衛生署管制藥品管理局（現已改制為衛生福利部食品藥物
    管理署）97年11月27日管檢字第0970011797號函可參。且毒
    品施用後於尿液中可檢出時間，受施用劑量、施用方式、飲
    水量多寡、個人體質及其代謝情況等因素影響，因個案而異
    。濫用藥物一般尿液中檢出時間，甲基安非他命（閾值500n
    g/mL）介於2至4天，亦有行政院衛生署管制藥品管理局97年
    7月1日管檢字第0970006063號函可考。另施用毒品時，是否
    因產生二手煙或毒品之蒸氣、粉末而污染在旁之第三人，或
    是否可能因而驗出毒品反應，目前尚無相關文獻資料可供參
    考。惟依常理判斷，一般吸入二手煙或蒸氣、粉末之影響程
    度，與空間大小、密閉性、吸入之濃度多寡及吸入時間長短
    等因素有關，又縱然吸食二手煙或蒸氣、粉末之尿液可檢出
    毒品反應，其濃度亦應遠低於施用者，有行政院衛生署管制
    藥品管理局93年12月23日管檢字第0930012204號函可參。而
    觀之抗告人上開尿液檢驗報告結果，其甲基安非他命濃度高
    於濫用藥物尿液檢驗作業準則之標準，顯非與其他施用毒品
    之人同處一室，吸入少量甲基安非他命煙霧足以造成。從而
    ，抗告人前揭所辯，純屬事後卸責之詞，不足採信。依上說
    明，抗告人確於110年12月25日14時45分許為警採集尿液時
    回溯96小時內之某時，施用第二級毒品甲基安非他命1次等
    情，已堪認定。
四、又抗告人前因施用毒品案件，經原審法院以105年度毒聲字
    第266號裁定令入勒戒處所施以觀察、勒戒後，因無繼續施
    用毒品之傾向，於106年4月28日釋放出所，有臺灣高等法院
    被告前案紀錄表在卷可憑。準此，抗告人本案施用第二級毒
    品之犯行，距其最近一次經觀察勒戒執行完畢釋放之後，已
    逾三年，屬新法毒品危害防制條例第20條第3項所定「三年
    後」再犯之情形，至為明確。且揆諸上開最高法院判決意旨
    ，不因其間有無犯毒品危害防制條例第10條之罪經起訴、判
    刑或執行而受影響。依上所述，原審依據毒品危害防制條例
    第20條第3項、第1項規定，裁定抗告人應送勒戒處所觀察、
    勒戒，洵屬有據。
五、抗告人雖以前開情詞提起抗告。然查：
　㈠按97年4月30日修正公布之毒品危害防制條例第24條第1項，
    採行「觀察、勒戒」與「緩起訴之戒癮治療」並行之雙軌模
    式，並無「緩起訴之戒癮治療」應優先於「觀察、勒戒」的
    強制規定，但檢察官適用刑事訴訟法第253條之1第1項及第2
    53條之2對被告為緩起訴處分時，另應「參酌刑法第57條所
    列事項及公共利益之維護」，並「認以緩起訴為適當」者，
    始得為之。可認檢察官應以向法院聲請觀察、勒戒為原則，
    於例外符合上揭緩起訴處分之要件時，始得另為附命完成戒
    癮治療之緩起訴處分。而檢察官是否適用該規定對被告為緩
    起訴處分，自得本於上開規定及立法目的，妥為斟酌、裁量
    ，始予決定。被告並非當然享有為附命完成戒癮治療之緩起
    訴處分之權利，被告縱提出該項聲請，亦僅在促請檢察官注
    意得否予以適用，檢察官並不受被告聲請之拘束。是檢察官
    就此裁量權之行使苟無濫用或不當情形，自不得任意指為違
    法（最高法院103年度台上字第2464號判決意旨參照）。且
    其裁量之結果，如認適於對被告為緩起訴處分者，固須於緩
    起訴處分中說明其判斷之依據，惟其如認為應向法院聲請觀
    察、勒戒者，此時因係適用原則而非例外，自無需贅語交代
    不適於為緩起訴處分之理由。再者，毒品危害防制條例所規
    定之觀察、勒戒處分，其立法意旨在幫助施用毒品者戒除毒
    癮，該處分之性質非為懲戒行為人，而係為消滅行為人再次
    施用毒品之危險性，目的在戒除行為人施用毒品之身癮及心
    癮措施；觀察、勒戒係導入一療程觀念，針對行為人將來之
    危險所為預防、矯治措施之保安處分，以達教化與治療之目
    的，可謂刑罰之補充制度，從而，毒品危害防制條例本身所
    規定之觀察、勒戒及強制戒治等保安處分，雖兼具剝奪自由
    權利之性質，卻有刑罰不可替代之教化治療作用，是對於施
    毒者有利或不利之認定，端在何種程序可以幫助施用毒品之
    人戒除施用毒品之行為，尚非由法院逕行認定緩起訴戒癮治
    療係對施用毒品者較為有利。承上說明，抗告法院原則上應
    尊重檢察官職權之行使，僅就抗告意旨所指事項為有限之低
    密度審查，除檢察官之判斷有違背法令、事實認定有誤或其
    裁量有重大明顯瑕疵外，尚不得任意指為違法。
  ㈡查本件檢察官依據前開各項證據，認定抗告人確有施用第二
    級毒品之事實，並於斟酌全案卷證、刑法第57條所列事項及
    公共利益之維護，而認抗告人不適合為附條件之緩起訴處分
    ，有臺灣嘉義地方檢察署實施毒品戒癮治療司法選案標準檢
    核表1份在卷可參，乃依職權裁量選擇向法院聲請將抗告人
    裁定送觀察、勒戒，且其裁量未有違法或重大明顯失當之處
    。從而，抗告意旨請求撤銷原裁定，改命抗告人進行戒癮治
    療，難認有理。
　㈢關於抗告人目前之工作及家庭狀況，均非本件應否令入勒戒
    處所觀察勒戒所應審酌之事項，抗告人以此為由請求撤銷原
    裁定，亦屬無據。
六、綜上所述，原審法院依毒品危害防制條例第20條第3項、第1
    項規定，裁定抗告人應送勒戒處所觀察、勒戒，經核其認事
    用法，並無不合。抗告意旨以前開情詞指摘原裁定不當，為
    無理由，應予駁回。
七、依刑事訴訟法第412條，裁定如主文。
中　　華　　民　　國　　111 　年　　6 　　月　　13　　日
                  刑事第三庭    審判長法　官  陳連發
                                      法　官  黃裕堯
                                      法　官　洪榮家　
以上正本證明與原本無異。
不得再抗告。
　　　　　　　　　　　　　　　　　　　書記官  謝麗首
中　　華　　民　　國　　111 　年　　6 　　月　　13　　日